臺灣雲林地方法院民事判決　九十一年重訴字第八五號
　　原　　　告　戊○○
　　　　　　　　丙○○
　　　　　　　　丁○○
　　　　　　　　己○○
　　　　　　　　乙○○
　　　　　　　　甲○○
　　被　　　告　辛○○
　　訴訟代理人　庚○○
右被告因過失致死案件，經原告提起損害賠償之附帶民事訴訟（九十年度交重附民字
第一一號），由本院刑事庭裁定移送前來，本院判決如左：
被告應給付原告戊○○新台幣拾柒萬肆仟零柒拾捌元，給付原告乙○○、丙○○、
己○○、丁○○、甲○○各新台幣壹拾伍萬元。
原告其餘之訴駁回。
訴訟費用由被告負擔分之十分之一；餘由原告負擔。
本判決第一項於原告戊○○以新台幣壹拾萬元，另其餘原告各以新台幣伍萬元供擔保
後，得假執行。
原告其餘假執行之聲請駁回。
甲、原告方面：
一、聲明：被告應給付原告戊○○新台幣（下同）七百八十七萬八千八百八十九元（
　　原起訴請求金額為八百二十五萬三千三百八十九元，嗣經減縮為上開金額），給
　　付原告乙○○、丙○○、己○○、丁○○、甲○○各二百萬元；並均陳明願供擔
　　保請准為假執行之宣告。
二、陳述：
　(一)緣被告辛○○於民國九十年六月一日晚間，駕駛未領牌照之拼裝車載運廢鐵皮、
　　鐵條等物，自雲林縣北港鎮大北里往四湖鄉行駛，本應注意夜間行駛汽車應使用
　　燈光，裝載貨物不得超過車身長寬，且依當時狀況，亦無不能注意之情事，竟疏
　　未注意，裝載顯然超過車身之鐵皮、鐵條等物品，又未於車後裝置尾燈，未使用
　　適當燈光照明，於同日下午七時五十分許，沿四湖鄉○○村○○○路由東往西行
　　駛，途經頂鹿場四十三號往西約二百公尺處時，適有被害人吳登財騎乘車牌ＮＵ
　　Ｓ－八六五號重型機車同向行駛在後，因該路段無路燈，被告之拼裝車又無尾燈
　　，致被害人吳登財撞及被告之拼裝車而摔倒，受有頭、胸部挫傷、胸腔內出血等
　　傷害，經送醫急救，仍於同日下午九時十分不治死亡。
　(二)原告戊○○為被害人吳登財之配偶，原告己○○、丙○○、丁○○、乙○○、甲○○為吳登財之子女，因被告之侵權行為分別受有財產上及非財產上之損害，茲
　　將損害臚列如下：
　1.戊○○部分：
　　(1)喪葬費：戊○○因被告之侵權行為，為吳登財支出殯葬費共計三十九萬五千四
　　　百九十元（原起訴請求金額為七十六萬九千九百九十元，嗣經減縮為上開金額
　　　），被告應負賠償之責。
　　(2)扶養費：戊○○係吳登財之配偶，吳登財對其負有扶養之義務，又戊○○係四
　　　十一年二月一日生，現年五十歲，依台灣地區次都會區簡易生命表，戊○○尚
　　　有三十點七年之餘命，依台灣區平均每人民每年間消費支出十九萬四千三百六
　　　十一元計算，戊○○受吳登財扶養之金額為五百四十八萬三千三百九十九元。
　　(3)慰撫金：戊○○與吳登財結縭三、四十年，共同生活互相扶持，今遭此巨變，
　　　戊○○精神打擊自難以言喻，爰依法請求精神慰撫金二百萬元以資慰藉。
　2.原告己○○、丙○○、丁○○、乙○○、甲○○為吳登財之子女，今遭喪父之痛
　　，無法再享天倫，爰依法各請求精神慰撫金二百萬元，以資慰藉。
三、證據：提出繼承系統表一份、喪葬費收據七紙、台灣地區次都會區簡易生命表一
　　紙、台灣地區國民所得統計摘要一份、台北縣政府營利事業登記證一份（以上皆
　　為影本）、中國醫藥學院北港附設醫院服務證明書一紙、戶籍謄本四份、扣繳憑
　　單二紙為證。
乙、被告方面：未於言詞辯論期日到場，惟據其前提出書狀所為聲明及陳述：
一、聲明：駁回原告之訴及其假執行之聲請。
二、陳述：
　(一)九十年六月一日晚間伊駕駛拼裝車載運廢鐵皮、鐵條等物，並於車尾繫肥料袋以
　　警告來車，由北港住處往四湖方向行駛，於同日下午七時五十分許，途經雲林縣
　　四湖鄉○○○路四十三號往西約二百公尺處，為吳登財所駕駛未點燃大燈之重機
　　車追撞，嗣吳登財送醫急救不治死亡。然依當時情狀，伊已於併裝車尾繫有肥料
　　袋警告後方來車，吳登財仍自後方追撞，伊應無過失；退步言，縱伊有過失，因
　　吳登財一目失明，且其駕駛機車大燈未開，致視線不清或誤判距離，而發生本件
　　車禍事故，吳登財亦應與有過失。
　(二)本件戊○○請求喪葬費用七十六萬九千九百九十元，衡其身分、地位及經濟狀況
　　與實際需要，實屬過高；而戊○○未能證明其不能維持生活且無謀生能力，亦未
　　依綜合所得稅扶養親屬寬減額，並依法扣除期前利息，是其所請求扶養費金額顯
　　不合理；再者，伊為重度智能殘障人士，無就業能力，伊母亦為中度肢體殘障，
　　伊女為中度智障，一家三口全賴伊獨力撿拾廢棄物維生，衡諸兩造之地位及經濟
　　狀況，原告請求每人二百萬元之精神慰撫金，實屬過高，伊實無力負擔。
三、證據：提出免役證明一紙、戶口名簿一紙、殘障手冊三件為證（皆為影本）。
丙、本院依職權調閱台灣高等法院台南分院九十一年度交上易字第六六○號刑事判決
　　。
　　理　　　由
甲、程序方面：
一、本件被告未於言詞辯論期日到場，核無民事訴訟法第三百八十六條各款所列情形
　　，爰依原告之聲請，由其一造辯論而為判決。
二、又訴狀送達後，原告不得將原訴變更或追加他訴，但擴張或減縮應受判決事項之
　　聲明，得續行無礙，民事訴訟法第二百五十五條第一項第三款定有明文。原告戊○○本起訴請求被告應賠償其支出之殯葬費用七十六萬九千九百九十元，嗣經減
　　縮為三十九萬五千四百九十元；揆諸前揭法律規定，自屬有據，合先敘明。
乙、實體方面：
一、本件原告主張：被告於九十年六月一日，駕駛拼裝車載運廢鐵皮、鐵條等物，自
　　雲林縣北港鎮大北里往四湖鄉行駛，本應注意夜間行駛汽車應使用燈光，裝載貨
　　物不得超過車身長寬，且依當時狀況，亦無不能注意之情事，竟疏未注意，裝載
　　顯然超過車身之鐵皮、鐵條等物品，又未於車後裝置尾燈，亦未使用適當燈光照
　　明，於同日下午七時五十分許，行經四湖鄉○○村○○○路往西約二百公尺處時
　　，適被害人吳登財騎乘車牌ＮＵＳ－八六五號重型機車同向行駛在後，因該路段
　　無路燈，被告之拼裝車又無尾燈，致被害人吳登財追撞及被告之拼裝車而摔倒，
　　受有頭、胸部挫傷、胸腔內出血等傷害，經送醫急救，延至於同日下午九時十分
　　不治死亡。原告戊○○係吳登財之妻，其餘原告則為吳登財之子女，吳登財身故
　　後，戊○○為其支付喪葬費三十九萬五千四百九十元，又吳登財對戊○○負有扶
　　養義務，戊○○現年五十歲，以戊○○尚有三十點七年之餘命，及台灣區平均每
　　人民每年消費支出十九萬四千三百六十一元計算，戊○○受吳登財扶養之金額為
　　五百四十八萬三千三百九十九元；又吳登財遭逢意外不幸身亡，原告等人悲痛莫
　　名，被告亦應賠償原告等此非財產損害各二百萬元，為此爰依侵權行為法則，請
　　求被告給付上開款額及法定遲延息等語。
二、被告則以：伊已在拼裝車尾繫有肥料袋警告後方來車，本件車禍發生係吳登財騎
　　乘機車不慎自後追撞伊車，伊應無過失；退步言，縱伊有過失，因吳登財一目失
　　明，且騎乘機車未亮大燈，致視線不清或誤判距離，方發生本件車禍事故，吳登
　　財亦應與有過失。又原告請求之喪葬費用、扶養費、慰藉金等項，衡諸兩造之身
　　分、社會地位及家況，實屬過高。再者，伊一家三口均屬殘障人士，全賴伊撿拾
　　廢棄物維生，伊實無力賠償原告等語，資為抗辯。
三、查，被告於九十年六月一日下午七時五十分許，駕駛拼裝三輪車載運廢鐵皮、鐵
　　條等物，由雲林縣北港鎮往四湖鄉（即東向西）方向行駛，在行經四湖鄉○○村
　　○○○路四十三號往西約二百公尺處時，為被害人吳登財騎乘車牌ＮＵＳ－八六
　　五號重型機車自後追撞，吳登財因而人車倒地，受有頭、胸部挫傷、胸腔內出血
　　等傷害，經送醫急救，延至於同日下午九時十分不治死亡等情，為兩造所不爭執
　　，並有本院九十年度交易字第一八八號過失致死刑事案卷可稽，自屬真實。
四、次查，被告於夜間駕駛拼裝車，行駛在無照明設備之上開路段，車後未燃亮燈光
　　，且以車長二．八公尺，寬一．七公尺之併裝車，載運長七．七公尺之角鐵及長
　　一．七公尺，寬一．九公尺之鐵架，而違規裝載超長、超寬之裝載物，且未於車
　　輛後端懸掛危險標識之事實，業據被告於警訊時供承在卷（詳台灣雲林地方法院
　　檢察署九十年度相字第三四二號相驗卷被告警訊筆錄）。按貨車之裝載，裝載物
　　不得前伸超過車頭以外，體積或長度非框式車廂所能容納者，伸後長度最多不得
　　超過車輛全長百分之三十，並應在後端懸掛危險標識，日間用三角紅旗，夜間用
　　紅燈或反光標識，裝載貨物寬度不得超過車身；行車前應注意燈光，須詳細檢查
　　確實有效；汽車行駛時，夜間應使用燈光等交通安全規定。道路交通安全規則第
　　七十九條第一項第二款、第三款、第八十九條第一項第一款、第一百零九條第一
　　款分別定有明文。被告既以駕駛併裝車載運廢鐵、舊貨出售為業，上述規則為其
　　應注意並能注意之事項，且裝載貨物不得超長、超寬，並於車輛後端懸掛危險標
　　識與行車前檢查燈光是否確實有效及夜間應使用燈光，亦非不能注意之事項。被
　　告疏未注意上開規定，以致肇事，顯有過失。再參諸臺灣省嘉雲區車輛行車事故
　　鑑定委員會九十年九月二十七日嘉鑑字第九○○九八二號鑑定意見書、臺灣省車
　　輛行事事故覆議鑑定委員會九十一年二月二十一日府覆議字第九一○○三五號覆
　　議意見書，亦認定被告駕駛拼裝車，於夜間無照明設備路段，車後未燃亮燈光，
　　且違規裝載超長、超寬物，後端未懸掛危險標識，嚴重影響行車安全，為肇事主
　　因。另被告被訴過失致死刑事案件，經偵審結果，亦認其裝載不當且未於車後設
　　置適當警告標誌，以致肇事為有過失，判處其罪刑在案，有本院九十年度交易字
　　第二二五號刑事案卷（影本）、臺灣高等法院臺南分院九十一年度交上易字第六
　　六○號刑事判決在卷可憑，益徵被告就本件車禍發生致吳登財死亡結果確有過失
　　。末查，被告雖自稱其為重度智障者，並據其提出免役證明書及殘障手冊各一紙
　　在卷為佐，然其經行政院衛生署雲林醫院鑑定智力功能介於輕度至中度間，其話
　　少但尚聯貫、行為較退縮、判斷力稍差、定向感及記憶力尚可、抽象思考稍差、
　　計算能力差、有部份病識感，為中度智能障者，其行為能力應達到精神耗弱至心
　　神喪失之程度，有該院之精神鑑定報告書一紙在本院刑事卷內可稽。再參以被告
　　於偵查及本院刑事庭審訊時，對於訊問之事項、內容、利害，猶能認識，其回答
　　尚能清楚表示自己之意思，被告行為時其心神應尚未完全喪失，僅達精神耗弱之
　　程度，且仍有相當識別能力，當無疑義。被告抗辯其無過失云云，自無足採。
五、按汽車行駛時，駕駛人應注意車前狀況，並隨時採取必要之安全措施，道路交通
　　安全規則第九十四第三項亦定有明文。本件車禍被害人吳登財騎乘車牌號碼ＮＵ
　　Ｓ─八六五號機車，夜間疏未注意車前狀況，自後追撞被告之併裝車，亦難謂無
　　過失。再參諸前揭臺灣省嘉雲區車輛行車事故鑑定委員會九十年九月二十七日嘉
　　鑑字第九○○九八二號鑑定意見書、臺灣省車輛行事事故覆議鑑定委員會九十一
　　年二月二十一日府覆議字第九一○○三五號覆議意見書，亦認定被害人吳登財於
　　夜間騎乘機車，行經無照明設備路段，視線甚是不良之際，理應充份注意車前狀
　　況，未避免而肇事，應為肇事次因。是被告主張兩造過失責任應予相抵，自屬可
　　採。爰審酌本件車禍事故之發生，行車雙方均有疏失，是依渠等過失之程度，本
　　院認為被告應負之過失責任比例以二分之一為當。
六、次按汽車、機車或其他非依軌道行駛之動力車輛，在使用中加損害於他人者，駕
　　駛人應賠償因此所生之損害。又不法侵害他人致死者，對於支出殯葬費之人，應
　　負損害賠償責任，民法第一百九十一條之二前段、第一百九十二條第一項分別定
　　有明文。所謂喪葬費係指入殮及埋葬費用而言，其賠償範圍固應斟酌當地習慣及
　　宗教上之儀式定之，惟究以必要者為限。經查，原告戊○○為辦理吳登財身後事
　　宜所支付之各項葬儀費用共計三十九萬五千四百九十元，已據其提出收據四紙為
　　證，惟其中高級毛巾盒、高級手巾、白毛巾費用計二萬二千六百元，抬棺伕費用
　　超出八千元部分，紙厝費用三萬二千元，牽亡歌陣費用九千元，道士引魂費用五
　　萬六千元，合計一十二萬七千六百元部分，非屬入殮、埋葬之必要費用，被告主
　　張上開費用與逝者身份、社會地位等情狀非屬必要相當，應予扣除，自屬有據。
　　其餘二十六萬七千八百九十元之喪葬費用，既屬必要，自應由被告負責賠償。再
　　者，民法第一百九十二條第一項規定不法侵害他人致死者，對於支出殯葬費之人
　　，亦應負損害賠償責任，係間接被害人得請求賠償之特例。此項請求權，自理論
　　言，雖係固有之權利，然其權利係基於侵權行為之規定而發生，自不能不負擔直
　　接被害人之過失，倘直接被害人於損害之發生或擴大與有過失時，依公平之原則
　　，亦應有民法第二百十七條過失相抵規定之適用，最高法院七十三年台上字第一
　　八二號著有判例可稽。本件車禍之發生，直接被害人吳登財既與有過失，已詳如
　　前述，依公平原則，原告戊○○請求被告賠償前開喪葬費用，亦應有民法第二百
　　十七條過失相抵規定之適用。是則依前述被告所應負之過失責任比例二分之一計
　　，原告戊○○得請求被告賠償其喪葬費為一十三萬三千九百四十五元（267890÷
　　 2＝133945），即非無據，應予准許。逾此部分之請求為無理由，均應予駁回。
七、次按被害人對於第三人負有法定扶養義務者，加害人對於該第三人亦應負損害賠
　　償責任。又夫妻互負扶養之義務，其負扶養義務之順序與直系血親卑親屬同，其
　　受扶養權利之順序與直系血親尊親屬同。再扶養費之程度，應按扶養權利者之需
　　要，與扶養義務者之經濟能力及身份定之。民法第一百九十二條第二項、第一千
　　一百十六條之一、第一千一百十九條所分別定明。是扶養財產額之多寡，應依扶
　　養義務人之身分財力及扶養權利人之日常需要，以定標準。查，原告戊○○係被
　　害人吳登財之配偶，為被告所不爭執，並有戶籍謄本在卷可稽，則原告依上開規
　　定，請求被告賠償撫養費用，自屬有據。又查，原告戊○○係四十一年二月一日
　　出生，有前揭戶籍謄本可考，於本件起訴時（九十年八月十六日）戊○○之年齡
　　為四十九歲又六個月（以五十歲計），是依內政部編印八十八年臺閩地區簡易生
　　命表計，戊○○之平均餘命為三十點五八年（以三十一年計），於戊○○年滿六
　　十歲退休時（勞動基準法第五十四條參照），尚有二十一年【31－（60－50）】
　　時間須受他人扶養。再者，原告戊○○主張其受扶養之最基本消費支出為每年一
　　十九萬四千三百六十一元，固據提出台灣地區平均每人民間消費支出表為佐。惟
　　查，原告戊○○之配偶吳登財係三十一年十一月十日生，亡故時已年近六十，務
　　農之事實，有戶籍謄本（見本院九十年度交重附民字第一一號刑事卷）及警局變
　　死案件初步調查報告表（見台灣雲林地方法院檢察署九十年度相字第三四二號相
　　驗卷）可稽，並為戊○○於刑事案件審訊時所供述明確。是本院審酌吳登財之日
　　後勞動能力、職業、經濟情狀，及戊○○維持基本生活所必需，認依九十年度綜
　　合所得稅扶養親屬免稅額每人每年七萬四千元作為扶養費計算基準始為適當，並
　　以霍夫曼式計算法扣除中間利息後，戊○○所得請求之扶養費總額為一百零八萬
　　一千五百八十九元【74000×14.00000000（此為應受扶養二十一年之霍夫曼係數
　　）＝0000000 （小數點以下四捨五入）】，因原告戊○○共計育有乙○○、丙○○、己○○、丁○○、甲○○等五名子女之事實，為其所自認在卷，且有其所提
　　出之戶籍謄本四份可憑，均負有扶養義務。而夫妻互負扶養義務之順序既與直系
　　血親卑親屬同，自應與直系血親卑親屬各依其經濟能力，分擔扶養義務，故吳登
　　財對戊○○所應分擔之扶養費為六分之一，是戊○○所得請求之扶養費總額為一
　　十八萬零二百六十五元【0000000÷6＝180265（小數點以下四捨五入）】。又此
　　項請求權，自理論言，雖係原告固有之權利，然其係亦基於侵權行為之規定而發
　　生，依前所述，自不能不負擔直接被害人之過失。本件車禍之發生直接被害人吳
　　登財既與有過失，業如前所詳述，依公平之原則，原告請求被告賠償前開扶養費
　　用，亦應有民法第二百十七條過失相抵規定之適用。是則按依前述被告所應負之
　　過失責任比例，原告戊○○請求被告賠償其扶養費九萬零一百三十三元【180265
　　 ÷2＝90133 （小數點以下四捨五入）】，即屬有據，應予准許。至逾此部分之
　　請求，既無理由，不應准許。
八、又按不法侵害他人致死者，被害人之父母、子女及配偶，雖非財產上之損害，亦
　　得請求賠償相當之金額，民法第一百九十四條定有明文。本件原告戊○○係吳登
　　財之妻，其餘原告則為吳登財之子女，為被告所不爭執，並有戶籍謄本在卷可憑
　　，渠等請求被告慰撫喪夫、喪父之苦痛，自屬有據。查，戊○○為不識字之家庭
　　主婦，丙○○則係警專畢業，目前服務於保六警隊警員，丁○○係專科畢業，目
　　前任職中國醫藥學院北港媽祖醫院護士，己○○、乙○○均係國中畢業，目前皆
　　純為家庭主婦，甲○○係高中畢業，在家與夫婿從事模具工，而被告辛○○為智
　　障人士，平日以拾荒維生，每月收入無多，且亦有一智障女兒靠其撫育，已據兩
　　造各自陳明，復有原告提出之台北縣政府營利事業登記證、中國醫藥學院北港附
　　設醫院服務證明書、所得稅扣繳憑單等文件在卷可佐，爰審酌原告戊○○齡僅五
　　十（四十一年二月一日生），與吳登財結褵逾三十載，此有前開戶籍謄本在卷可
　　憑，其中年喪偶，悲痛逾恆，不難想見，以及兩造之身分、地位、經濟能力及所
　　受精神上痛苦等一切情狀，認原告各得請求之慰撫金以三十萬元為當。又本件車
　　禍之發生，直接被害人吳登財既與有過失，業如前述，依公平原則，原告請求被
　　告賠償前開慰撫金部分，亦應有過失相抵規定之適用。則依前述被告所應負之過
　　失責任比例二分之一計，原告每人各請求被告賠償十五萬元之慰撫金，即非無據
　　，應予准許。至逾此部分之請求，自屬無理，均應予駁回。
九、綜上所述，原告依侵權行為法則請求被告負損害賠償之責，既屬有據；從而，其
　　中原告戊○○請求被告賠償其喪葬費一十三萬三千九百四十五元、扶養費九萬零
　　一百三十三元、精神慰撫金一十五萬元，合計三十七萬四千零七十八元，另其餘
　　原告各請求被告賠償渠等精神慰撫金每人十五萬元，洵有理由，應予准許。至逾
　　此部分之請求，即非有據，均應予駁回。
十、原告陳明願供擔保，聲請宣告假執行，經核其勝訴部份，核無不合，爰酌定相當
　　之擔保金額宣告之；其餘假執行之聲請，因訴之駁回而失所附麗，不予准許。
據上論結，本件原告之訴為一部有理由，一部無理由，依民事訴訟法第三百八十五條
第一項前段、第七十九條但書、第八十五條第一項前段、第三百九十條第二項，判決
如主文。
中　　　華　　　民　　　國　　九十一　　年　　　八　　　月　　  七  　　日
                                  民事庭
~B法　　　官　蔣得忠
右為正本，係照原本作成。
如對本判決上訴須於判決送達後二十日內向本院提出上訴狀。（須附繕本）
中　　　華　　　民　　　國　　九十一　　年　　　八　　　月　　  七    　日
~B法院書記官　林秀娟
